【裁判字號】    99,交聲,1249
【裁判日期】    990531
【裁判案由】    聲明異議
【裁判全文】
臺灣高雄地方法院交通事件裁定        99年度交聲字第1249號
原處分機關  高雄市政府交通局
異  議  人  鵬雲企業有限公司
代  表  人  王鵬
上列異議人即受處分人因違反道路交通管理處罰條例案件，對於
高雄市政府交通局中華民國99年4 月26日所為之處分（原處分案
號：高市交裁字第裁32-B00000000）聲明異議，本院裁定如下：
    主  文
原處分撤銷。
鵬雲企業有限公司不罰。
    理  由
一、原處分意旨略以：異議人即受處分人（下略稱異議人）鵬雲
    企業有限公司係車牌號碼205-BHU 普通重型機車車主，該機
    車經駕駛人於民國99年3 月21日凌晨3 時50分以與他車共同
    以危險方式在高雄市○○○○○路上駕駛，違反道路交通管
    理處罰條例第43條第4 項之規定，除處罰違規駕駛人外，應
    並吊扣該機車牌照3 個月等情。
二、聲明異議意旨略以：異議人為租車業者，伊所有車牌號碼
    205-BHU 普通重型機車於99年3 月20日出租予劉俊毅，該借
    車人在證件齊全下承租並簽立公司租賃切結書，依租賃切結
    書第1 條規定：持有機車駕照借車人若將該租賃機車轉借予
    無照者騎乘如酒後駕車、或飆車、懸掛他牌、違規行駛事件
    借車人將負起公共危險罪（服刑）及罰款新臺幣（下同）3
    萬元... 等，並請借車人在該項條款簽名、蓋手印以示同意
    交，是借車人應負起所有損失。異議人乃生意人，無法隨時
    監督騎乘者行駛道路之情形，是件危險駕駛之違規行為應由
    駕駛人負責，爰聲明異議等語。
三、經查：
  (一)本件異議人係租車業者，於99年3 月20日晚上9 時20分將上
    揭機車出租予劉俊毅使用，歸還時間為同年月21日晚上9 時
    5 分，劉俊毅佔有該車期間，該車經陳昭源以與他車共同在
    道路上競駛之駕駛行為，為警製單逕行舉發，並經查明車籍
    為異議人所有後，逕處以吊扣該機車牌照3 個月，嗣經高雄
    市政府據以裁罰等情，有機車租賃切結書、高雄市政府警察
    局舉發違反道路交通管理事件通知單、高雄市政府交通局裁
    決書附卷可稽，堪認屬實。
  (二)又按汽車駕駛人，駕駛汽車在道路上蛇行，以其他危險方式
    駕車者，處6,000 元以上2 萬4,000 元以下罰鍰，並當場禁
    止其駕駛；汽車駕駛人有第1 項第1 款之行為者，並吊扣該
    汽車牌照3 個月，道路交通管理處罰條例第43條第1 項第1
    款、第4 項分別定有明文。依此條文規定，如汽車駕駛人係
    駕駛自己汽車而有上開違規行為，除受罰鍰外，並應受吊扣
    汽車牌照3 個月之處分，自無疑義。至於該汽車非駕駛人所
    有時，則該汽車所有人是否仍為受罰主體？就法條文義解釋
    而言，所謂「吊扣『該』汽車牌照」，自係指「該危險駕駛
    之汽車牌照」，而汽車駕駛人非必為汽車所有人，為一般社
    會常態，法文既非明定「吊扣該駕駛人所有之汽車牌照」，
    則不問汽車駕駛人與汽車所有人是否為同一人，自均應加以
    處罰。再由同條第4 項後段規定「經受吊扣牌照之汽車『再
    次提供』為違反第1 項第1 款或前項行為者，沒入該汽車」
    為體系上之觀察，益見本條項汽車所有人不以與汽車駕駛人
    為同一人為限，否則即無「提供」或「再次提供」之可言。
    又自立法意旨觀之，汽車駕駛人有危險駕車行為，嚴重危害
    道路交通安全，甚且可能涉及刑法公共危險罪責，情節非輕
    。是除處以高額罰鍰並當場禁止其駕駛外，另應吊扣該危險
    駕駛車輛之汽車牌照3 個月，以此雙重保險方式，督促汽車
    所有人勿輕易提供車輛與可能危險駕駛之人，藉以遏止嚴重
    違規，確保公眾生命、身體、財產之安全。據此，本條項關
    於吊扣汽車牌照之處罰，自不以汽車駕駛人與汽車所有人係
    同一人為限，縱汽車所有人另有其人，仍應為本條項所規範
    之受罰主體。
  (三)惟按「違反行政法上義務之行為非出於故意或過失者，不予
    處罰」，行政罰法第7 條著有明文。此項實體法上責任成立
    之條件，除有明文規定，得因程序要件不備而無庸審酌外，
    本宜一體適用。因此，上開吊扣汽車牌照之處罰雖以汽車所
    有人為受罰主體，但仍須汽車所有人對於提供車輛給汽車駕
    駛人使用有故意或過失為限。如汽車所有人自己即為危險駕
    駛之行為人，其有可歸責之原因，自不待言。如汽車所有人
    非汽車駕駛人，即應探究該提供汽車之行為是否有可歸責之
    原因，否則，自不能令汽車所有人因汽車駕駛人個人恣意違
    規行為，即連坐受罰。實務上主管之交通部亦認為：「小客
    車租賃業者，依汽車運輸業管理規則第100 條、第101 條規
    定，將出租車輛交付租車人使用，租車人違反道路交通管理
    事件，如經查明係應歸責於車輛駕駛人者，同意業者得依道
    路交通管理處罰條例第85條規定，檢具汽車出租單影本到案
    ，告知違規駕駛人姓名、住址，具結後據以取回被扣『代保
    管物件』」，亦經交通部78年9 月20日(78)交路字第026492
    號函文揭示明確，亦以歸責原因之有無判斷其責任歸屬。本
    件受處分人非汽車駕駛人，自仍應有故意或過失之可歸責原
    因，始得據以裁罰。而出租車輛供他人使用，就出租者而言
    ，以昂貴汽車供他人使用，與賺取之租費顯不相當，而不法
    之徒利用人頭租用車輛，作為犯罪工具，藉以掩人耳目，時
    有所聞，情節較輕者或未愛惜車輛，恣意使用，亦屬常見；
    就租用者而言，汽車非自己通常使用，如出租者貪圖利潤，
    未適當維護保養，極易發生意外不測，甚至危及其他用路人
    之人身安全，均屬頗有風險，是其雙方應有何種權利義務關
    係，本宜立法規制，適切管理。然相類法令規範目前尚付諸
    闕如，自僅能委由私法自治，藉由雙方租賃契約，以釐清權
    義歸屬。
  (四)本件依異議人所提出之機車租賃切結書，其上載明：「持有
    機車駕照借車人若將該租賃機車轉借予無照者騎乘如酒後駕
    車、或飆車、懸掛他牌、違規行駛事件借車人將負起公共危
    險罪（服刑）及罰款（30000 ）... 本切結書在歸還機車之
    後於出借期間如發生任何法律問題、交通違規、合與借車人
    之租車期間相符、借用人必須負全部民刑事法律責任」，有
    該機車租賃切結書附卷可參。異議人出租車輛供他人使用，
    既乏法令明文規範，形式上僅能以此種租車切結之方式規範
    承租人，對於租用人在外駕車行為，著實難以預防或監督，
    是除別有事證外，自難遽認異議人有何故意或過失之可歸責
    原因。況查道路交通管理處罰條例第43條第4 項規定吊扣3
    個月汽車（機車）牌照之目的，係在預防具有高度危險駕駛
    之行為人再犯而危及其他人之安全，所為之加重處罰。因而
    汽車（機車）駕駛人與汽車（機車）所有人非同一人，而違
    反上開規定時，如對汽車（機車）所有人裁處上開吊扣汽車
    （機車）牌照之處分並不能達到上開預防效果，自無對非駕
    駛人之汽車所有人裁處吊扣汽車（機車）牌照之必要。
四、綜上所述，異議人為機車出租業者，無法預見承租人佔有租
    賃車輛期間有轉借，致借用人有與他車共同在道路上競速之
    駕駛行為，其對於本件重機車的出租亦無故意、過失，是難
    認異議人有何可歸責原因，原處分機關逕予裁罰，尚有未合
    。異議人提起本件異議為有理由，原處分應予撤銷，並為異
    議人不罰之諭知。
五、據上論結，應依道路交通案件處理辦法第20條前段，裁定如
    主文。
中    華    民    國    99    年    5     月    31    日
                  交通法庭  法  官      王  琁
上正本證明與原本無異
如不服本裁定，應於收受送達後5 日內向本院提出抗告狀（應附
繕本）。
中    華    民    國    99    年    5     月    31    日
                            書記官      黃國忠

司法院資訊處製作；財團法人民間司法改革基金會備份。
